【裁判字號】    94,重訴,392
【裁判日期】    950516
【裁判案由】    增加租金
【裁判全文】
臺灣臺中地方法院民事判決             94年度重訴字第392號
原      告    張樹德即祭祀公業張楊飄管理人
訴訟代理人    沈朝江律師
被      告    甲○○
兼訴訟代理人  乙○○
上列當事人間請求增加租金事件，本院於中華民國95年5月2日言
詞辯論終結，判決如下：
    主  文
被告共同承租原告所有坐落臺中縣豐原市○○段八二四地號如附
圖所示八二四Ｂ部分面積一百零六平方公尺及八二四Ｃ部分面積
八十六平方公尺、合計面積一百九十二平方公尺土地之租金，自
民國九十四年一月一日起，調整為每年新臺幣壹拾參萬壹仟捌佰
貳拾陸元。
被告乙○○承租原告所有坐落臺中縣豐原市○○段八二四地號如
附圖所示八二四部分面積七十六平方公尺土地之租金，自民國九
十四年一月一日起，調整為每年新臺幣貳萬玖仟參佰伍拾貳元。
原告其餘之訴駁回。
訴訟費用由被告甲○○負擔百分之九、被告乙○○負擔百分之十
三；餘由原告負擔。
    事實及理由
甲、程序方面：
    按訴狀送達後，原告不得將訴變更或追加他訴，但被告同意
    者，或減縮應受判決事項之聲明者，不在此限；又被告於訴
    之變更或追加無異議，而為本案之言詞辯論者，視為同意變
    更或追加，民事訴訟法第255條第1項第1款、第3款、第2項
    分別定有明文。經查原告提起本件訴訟，其起訴狀原聲明：
    被告承租原告所有坐落臺中縣豐原市○○段824地號土地，
    面積406平方公尺之租金，自民國94年1月1日起，調整為每
    年新臺幣（下同）108萬8,145元。嗣本院於95年1月26日至
    現場履勘，並委請臺中縣豐原地政事務所於同日就原告主張
    被告租用之土地範圍實施測量，原告事後依該地政事務所所
    為之土地複丈成果圖所示，區分被告2人共同承租及被告乙
    ○○單獨承租部分，分別要求調整租金，所聲明調整之租金
    較原先聲明金額減縮，而被告對於原告變更後之聲明未表示
    異議即逕為本案之言詞辯論，揆諸首揭法條規定，原告所為
    訴之變更，合於法律規定，應予准許，先予敘明。
乙、實體方面：
一、原告主張：坐落臺中縣豐原市○○段824地號土地（下稱系
    爭土地）為祭祀公業張楊飄所有，被告2人共同向原告不定
    期承租系爭土地如附圖所示824Ｂ部分（下稱系爭824Ｂ土地
    ）面積106平方公尺及如附圖所示824Ｃ部分（下稱系爭824Ｃ
    土地）面積86平方公尺、合計共192平方公尺土地供建築房
    屋使用，並於75年間辦理不定期地上權登記在案，系爭824Ｂ
    土地上所建築之門牌號碼為臺中縣豐原市○○街49號房屋，
    為鋼筋混凝土造4樓房屋，供被告甲○○開設宏暐美語補習
    班；系爭824Ｃ土地上所建築之門牌號碼為臺中縣豐原市○
    ○街47號房屋，為鋼筋混凝土造4樓房屋，供被告乙○○開
    設三安堂藥局；被告乙○○另又單獨向原告承租系爭土地如
    圖所示824部分（下稱系爭824土地）面積76平方公尺土地建
    築房屋，其上建有門牌號碼為臺中縣豐原市○○街45巷4號
    房屋，為磚造蓋石綿瓦屋頂之1層樓房屋，被告乙○○將其
    出租他人居住使用。被告繳納上開土地93年度之租金後，原
    告曾要求調整租金未獲同意，因系爭土地並未申報地價，應
    以公告現值為法定地價，且系爭土地為住宅區，四周工商繁
    榮，經濟價值甚高，被告用以經營店鋪及出租他人，所受利
    益相對較高，然而目前的租金明顯過低，故應以公告現值年
    息8％計算租金，爰依民法第442條規定，請求調整系爭土地
    之租金。並聲明：(一)被告共同承租原告所有系爭土地如附圖
    所示824Ｂ部分面積106平方公尺及824Ｃ部分面積86平方公
    尺、合計面積192平方公尺之租金，自94年1月1日起，調整
    為每年53萬427元。(二)被告乙○○承租原告所有系爭土地如
    附圖所示824部分面積76平方公尺之租金，自94年1月1日起
    ，調整為每年20萬9,961元。(三)訴訟費用由被告負擔。
二、被告則以：本件被告共同承租之系爭824Ｂ土地、系爭824Ｃ
    土地原約定之租金，已經本院以66年度訴字第2913號判決自
    66年7月1日起調整為按申報地價年息4％計算確定在案，嗣
    兩造又合意自76年下半年起，調整系爭824Ｂ土地及系爭824
    Ｃ土地之租金為每年59,468元；將系爭824土地之租金調整
    為每年23,074元，原告事後不應再要求調整租金；況且，土
    地法所規定之法定地價係指申報地價而言，無申報地價時應
    按公告地價乘以百分之80作為申報地價，原告請求按公告現
    值計算租金，於法不符；又系爭土地非屬熱鬧區域，生意難
    做，而被告乙○○獨自承租之系爭824土地部分，位於僅2公
    尺寬之小巷道旁，出租與訴外人江勉，每月租金亦僅3,000
    元而已，並無利可圖等語，資為抗辯。並聲明：請求駁回原
    告之訴。
三、兩造不爭執之事項：
  (一)被告共同向原告承租系爭824Ｂ土地面積106平方公尺及系爭
    824Ｃ土地面積86平方公尺、合計共192平方公尺土地供建築
    房屋使用，並於75年間辦理不定期地上權登記在案，系爭82
    4Ｂ土地上所建築之門牌號碼為臺中縣豐原市○○街49號房
    屋，為鋼筋混凝土造4樓房屋，供被告甲○○開設宏暐美語
    補習班；系爭824Ｃ土地上所建築之門牌號碼為臺中縣豐原
    市○○街47號房屋，為鋼筋混凝土造4樓房屋，供被告乙○
    ○開設三安堂藥局。
  (二)被告乙○○另又單獨向原告承租系爭824面積76平方公尺土
    地建築房屋，其上所建門牌號碼為臺中縣豐原市○○街45巷
    4號房屋，為磚造蓋石綿瓦屋頂之1層樓房屋，被告乙○○將
    其出租他人居住使用，每月租金3,000元。
  (三)被告向原告承租上述(一)、(二)所示之土地後，僅繳納至93年度
    為止之租金。
  (四)兩造於本院以66年度訴字第2913號判決，將被告共同承租之
    系爭824Ｂ土地、系爭824Ｃ土地部分之租金，自66年7月1日
    起調整為按申報地價年息4％計算確定在案後，兩造又76年
    間合意自76年下半年起，調整系爭824Ｂ土地及系爭824Ｃ土
    地之租金為每年59,468元；另約定將系爭824土地之租金調
    整為每年23,074元。
四、本件經本院於95年3月28日與兩造整理並協議簡化之爭點為
    本件租金如何為適當？亦即系爭土地之租金是否有調高之必
    要？如應調高，則應調高為多少？茲逐一說明如下：
  (一)原告得否請求調整租金？
    按租賃物為不動產者，因其價值之昇降，當事人得聲請法院
    增減其租金，民法第442條本文定有規定。且確定判決之內
    容如尚未實現，而因言詞辯論終結後之情事變更，依其情形
    顯失公平者，當事人得更行起訴，請求變更原判決之給付或
    其他原有效果，亦為民事訴訟法第397條第1項本文所明定。
    本院以66年度訴字第2913號判決，將被告共同承租之系爭82
    4Ｂ土地、系爭824Ｃ土地部分之租金，自66年7月1日起調整
    為按申報地價年息4％計算確定在案後，兩造又76年間合意
    自76年下半年起，調整系爭824Ｂ土地及系爭824Ｃ土地之租
    金為每年59,468元；另約定將系爭824土地之租金調整為每
    年23,074元等情，已詳如前述。而兩造於76年間合意自76年
    7月起調整為現在之租金後，距本件請求調整租金亦已隔約
    17年，系爭土地76年度之申報地價則僅每平方公尺7,000 元
    ，於93年度之申報地價則為每平方公尺8,582.4元，亦有土
    地登記謄本影本、臺中縣豐原地政事務所95年4月11日豐地
    價字第0950003972號函附卷可稽，足見在兩造於76年間合意
    調整租金後，目前土地之申報地價已有明顯之上漲，原告請
    求調整系爭土地之租金，符合上述法律規定，應准予調整本
    件租金之金額。
  (二)租金應調高為多少？
  (1)次按租金為承租人使用、收益租賃物應支付之對價，故法院
    於依民法第442條之規定，調整不動產租賃之租金時，出租
    人依法得為增租之請求，是否增租及所增加租額之多寡，應
    以土地繁榮之程度、鄰地租金、該租戶於租賃物之需要及其
    使用所受之利益，暨該地一般經濟狀況斷定之（最高法院20
    年上字283號、19年上字第132號判例意旨可資參照）。復按
    基地租金，依土地法第105條準用同法第97條規定，以不超
    過該土地申報價額年息百分之10為限。而該條所謂土地價額
    ，依同法施行法第25條規定，係指法定地價。又所謂法定地
    價，依土地法第148條規定，係指土地所有人依該法規定所
    申報之地價而言，如土地所有權人未於公告期間申報地價，
    則以公告地價百分之八十為申報地價，平均地權條例第16條
    定有明文，並非指平均地權條例第46條所規定之土地公告現
    值（最高法院88年度台上字第108號判決意旨參照），是本
    件原告雖主張系爭土地無申報地價、應依公告現值年息8％
    計算租金，容有誤會。
  (2)查系爭土地雖未申報地價，而應以公告地價之80%為申報地
    價，詳如前述，依此換算系爭土地之申報地價為每平方公尺
    8,582.4元等情，有上開臺中縣豐原地政事務所函附卷可稽
    。又被告二人所共同承租之系爭824Ｂ土地及824Ｃ土地，其
    中系爭824Ｂ土地上蓋有臺中縣豐原市○○街49號房屋，其
    一樓開設宏暐美語補習班，系爭824Ｃ土地上蓋有臺中縣豐
    原市○○街47號房屋，其一樓開設三安堂藥局，均臨臺中縣
    豐原市○○街○街上有許多小型商店，尚稱繁榮；而被告乙
    ○○獨自承租系爭824土地，蓋有臺中縣豐原市○○街45 巷
    4號房屋，供居住使用，臨小巷，經本院現場履勘屬實，有
    勘驗程序筆錄附卷可稽。被告乙○○將系爭824土地上所建
    之房屋出租給訴外人江勉，每月租金為3,000元等情，亦為
    兩造所不爭執，詳如前述。本院固曾以66年度訴字第2913號
    民事判決，將被告共同承租之系爭824Ｂ土地、系爭824Ｃ土
    地之租金，調整為按申報地價年息4％計算，然而該民事判
    決迄今時隔近30年，當地之社會經濟生活已有進步，參酌76
    年間系爭土地之申報地價略有下降，兩造仍合意調漲租金，
    益見系爭土地附近之社會經濟生活確實已有進步。本院審酌
    系爭土地申報地價上漲情形、被告利用系爭土地之經濟價值
    、所受利益及其他綜合情節，因認為被告共同承租系爭824
    Ｂ土地及系爭824Ｃ土地部分之租金，以調整為申報地價年
    息8％為合理，至於被告乙○○承租系爭824土地之租金，以
    調整為申報地價年息4.5％為合理。
  (3)經查被告二人共同承租系爭824Ｂ土地及系爭824Ｃ土地面積
    合計共192平方公尺，其申報地價8,582.4元，依此計算結果
    ，此部分租金應調整為每年13萬1,826元（8,582.4×192X8%
    =131,826元，元以下四捨五入）。而被告乙○○單獨承租系
    爭824土地面積76平方公尺，申報地價8,582.4元，依此計算
    結果，此部分租金應調整為每年2萬9,352元（8,582.4×76
    ×4.5％＝29,352元，元以下四捨五入）。
五、從而，原告請求自94年1月1日起，調整系爭824Ｂ土地及824
    Ｃ土地部分之租金為每年13萬1,826元、調整系爭824土地租
    金為每年2萬9,352元，為有理由，應予准許；至於原告請求
    調整租金之金額逾此範圍部分，為無理由，應予駁回。
六、本件事證已臻明確，兩造其餘之攻擊、防禦方法，核與判決
    結果不生影響，爰毋庸一一論述，附此敘明。
七、訴訟費用負擔之依據：民事訴訟法第79條、第85條第1項但
    書、第2項。
中    華    民    國    95    年    5    月     16   日
                  民事第1庭     法  官  王永春
以上正本係照原本作成
如對本判決上訴，須於判決送達後20日內向本院提出上訴狀
中    華    民    國    95    年    5    月     16    日
                                書記官
附圖：
臺中縣豐原地政事務所土地複丈成果圖
（本件為學習司法官蕭如娟所擬作）


司法院資訊處製作；財團法人民間司法改革基金會備份。
